---
title: Aula 02 - Estruturas de Dados e Vocabulário
date : 2016-01-20
layout: post
comments: true
tags: aula
--- 

<a href="http://curso-r.github.io/verao2016/aula_02_apresentacao" target="_blank">Slides dessa aula</a>

<a href="https://github.com/curso-r/verao2016/blob/gh-pages/script/aula_02.R" target="_blank">Script dessa aula</a>

# Estruturas de dados no R

Tipos básicos de estrutura no R:

- **Atomic vector**: homogêneo (aceita só um tipo de objeto, ex: numérico) e unidimensional
- **Matriz**: homogêneo e bidimensional
- **Array**: homogêneo e multidimensional
- **Lista**: heterogêneo (aceita vários tipos de objeto)
- **Data frame**: heterogêneo 

**Nota**: em sua implementação, **atomic vectors** e matrizes também são **arrays** e **data frames** são listas (**lists**).

## Atomic Vectors

Atomic vectors são a estrutura de objetos mais simples do R, caracterizados por "não terem dimensão".

Tipos de atomic vectos:

- lógico
- integer
- double
- complexo
- character

Exemplos:

```{r}
dbl_var <- c(1, 2.5, 4.5) #DOUBLE
int_var <- c(1L, 6L, 10L) # Com o sufixo L temos números inteiros em vez de double
log_var <- c(TRUE, FALSE, T, F) # Use TRUE ou FALSE (T ou F) para vetores lógicos
chr_var <- c("essas são", "algumas strings") # strings (ou characters). Colocar entre "" ou ''.
```

**Curiosidade**: na função `c()`, o *c* é de *concatenate*.

Para saber qual é o tipo de um objeto, utilizamos a função `typeof()`.

```{r tipos, eval=FALSE}
typeof(dbl_var) # [1] "double"
typeof(int_var) # [1] "integer"
typeof(log_var) # [1] "logical"
typeof(chr_var) # [1] "character"
```

As funções `is.integer()`, `is.double()`, `is.logical()`, `is.character()` são usadas para testar se um objeto é de um determinado tipo.

```{r, eval=FALSE}
is.integer(dbl_var)   # [1] FALSE
is.double(dbl_var)    # [1] TRUE
is.numeric(dbl_var)   # [1] TRUE
is.logical(log_var)   # [1] TRUE
is.character(chr_var) # [1] TRUE
```

**OBS:** a função `is.numeric()` retorna `TRUE` tanto para objetos double quanto para integer.

### Coerção

Quando dois tipos de objetos são inseridos uma estrutura homogênea (atomic vectors, arrays ou matrizes), o R converte converterá o objeto para o tipo mais flexível, na ordem:

- logical
- integer
- double
- character

Na lista acima, character é o tipo mais flexível.

```{r}
c("a", 1) # um 'character' e um 'integer' se transformam em dois 'characater'
c(T, 1) # um 'logical' e um 'integer' se transformam em dois 'integer'
```

Isso pode ser útil, por exemplo, para contar o número de TRUEs em um vetor lógico:

```{r}
sum(c(T, F, T, F, T))
```

### Factors

*Factors* são utilizados para armazernar dados categorizados e são caracterizados por:

- conterem apenas valores pré-definidos, chamados *levels*; e
- se basearem num vetor de inteiros.

```{r}
f <- factor(c("aventura", "aventura", "aventura", "terror", "comédia", "drama"))
f
levels(f)
```

Observe que, dentro do objeto, os *levels* são organizados em ordem alfabética.

Sempre tome cuidado ao converter factors em objetos numéricos:

```{r}
f <- factor(c("2", "3", "1", "10"))
as.numeric(f) # não funciona
as.numeric(as.character(f)) # funciona
```

## Matrizes e Arrays

Matrizes e arrays são definidos usando as funções `matrix()` e `array()`.

```{r}
# Um vetor para descrever todas as dimensões
arr <- array(1:12, c(3,2,2))

# Dois argumentos para determinar o número de linahs e colunas
mat <- matrix(1:6, ncol = 3, nrow = 2)
```

Diferentemente dos atomic vectors, essas estruturas apresentam o atribuito *dimensão*. 

**Nota**: observe que uma matriz é um array com duas dimensões.

As funções `length()`, `dim()`, `nrow()`, `ncol()` são usadas para determinar o comprimento de cada dimensão de um objeto.

```{r, eval=FALSE}
dim(arr)    # [1] 3 2 2
length(arr) # [1] 12
nrow(arr)   # [1] 3
ncol(arr)   # [1] 2

dim(mat)    # [1] 2 3
length(mat) # [1] 6
nrow(mat)   # [1] 2
ncol(mat)   # [1] 3
```

Atomic vectors não possuem esses atributos
```{r, eval = FALSE}
dim(c(1,2,3))    # NULL
nrow(c(1,2,3))   # NULL
ncol(c(1,2,3))   # NULL
length(c(1,2,3)) # [1] 3
```

## Listas e Data frames

Listas são definidas usando a função `list()`.

```{r}
list(
  numeros = c(1:5),
  sexo = c("homem", "mulher"),
  logico = c(T, F, T),
  tabela_fipe = data.frame(preco = c(10000, 20000, 300000), carro = c("Fusca", "Gol 1.0", "Ferrari"))
)
```

Data frames são listas em que todos os elementos têm o mesmo comprimento. São definidos usando a função `data.frame()`.

```{r}
df <- data.frame(x = 1:4, 
                 cor = c("amarelo", "vermelho", "azul", "verde"), 
                 z = T, 
                 stringsAsFactors = F)
df
str(df)
```

Se usarmos a função `names()` obtemos o nome das colunas do data frame. Também é possível mudar o nome das colunas:

```{r}
names(df)
names(df) <- c("a", "b", "c")
names(df)
```

### Combinando data frames

É possível combinar data frames usando as funções `rbind()` e `cbind()`:

```{r}
df1 <- data.frame(x = 1:3, y = c("s", "s", "s"), z = T)
df2 <- data.frame(x = 1:2, y = c("n", "n"), z = F)
df3 <- data.frame(a = 3:1, b = c("?", "?", "?"))
```

`rbind()` empilha as linhas.

```{r}
rbind(df1, df2)
```

`cbind()` emparelha as colunas.

```{r}
cbind(df1, df3)
```

# Subsetting no R

Chamamos de *subsetting* a seleção de um subconjunto de um objeto. No R, existem três tipos principais de operação de subsetting:

a) Números inteiros positivos:

Retorna os elementos do vetor associados aos índices especificados.

```{r}
x <- c(13, 8, 5, 3, 2, 1, 1) 
x[c(3, 2, 1)] # seleciona os três primeiros elementos do vetor na ordem especificada.
order(x)    # devolve a ordem dos elementos do vetor
x[order(x)] # seleciona os elementos do vetor em ordem crescente
```

b) Números inteiros negativos.

Exclui o elemento do vetor pelo índice selecionado.

```{r}
x[-c(2,5,6)]
```

c) Vetores lógicos.

TRUE seleciona, FALSE não seleciona.

```{r}
x == 1
x[x==1]

x > 5
x[x>5]
```

Quando o objeto tem mais de uma dimensão, utilizamos a "," para selecionar valores dentro de cada dimensão.

```{r}
m <- matrix(c(1:5, 11:15), nrow=5, ncol=2)
m
m[5,2] # Retorna o elemento da linha 5 e coluna 2.
m[,1] # Retorna todos os elementos da coluna 1.
m[3,] # Retorna todos os elementos da linha 3.
m[m[,1] %% 2 == 0, ] # Retorna as linhas cujos elementos da primeira coluna sejam pares.
```

Um ponto importante é que é possível alterar valores usando subsetting, por exemplo:

```{r}
x <- c(13, 8, 5, 3, 2, 1, 1)
x[x > 5] <- 1000
x
```

# Estatísticas básicas

A função `summary()` quando aplicada a um banco de dados retorna medidas resumo de cada variável do banco de dados.

```{r}
summary(mtcars)
```

Também pode ser aplicada em apenas uma variável da base:

```{r}
summary(mtcars$mpg)
```

A função `summary` calcula diversas estatísticas básicas, podemos calculá-las separadamente usando as funções: `mean`, `median`, `quantile` e `sd`. A seguir alguns exemplos de uso:

```{r}
data(diamonds, package = 'ggplot2')

mean(diamonds$carat)
median(diamonds$carat)
sd(diamonds$carat)
quantile(diamonds$carat, probs = c(0.25, 0.75))
```

Essas funções só podem ser aplciadas em vetores, diferente da `summary`, que pode ser aplciada à um vetor.

A função `table` calcula tabela de frequências. 

```{r}
table(diamonds$color)
table(diamonds$color, diamonds$clarity)
```

# O operador *pipe* - %>%

O operador *pipe* foi uma das grandes revoluções recentes do R, tornando a leitura de códigos muito mais lógica, fácil e compreensível. Este operador foi introduzido por Stefan Milton Bache no pacote `magrittr` e já existem diversos pacotes construidos para facilitar a sua utilização, entre eles o `dplyr` (assunto da próxima aula).

Basicamente, o operador `%>%` usa o resultado do seu lado esquerdo como primeiro argumento da função do lado direito. "Só" isso!

Para usar o operador `%>%`, primeiramente devemos instalar o pacote `magrittr` com a função `install.packages()`

```{r, , eval=FALSE}
install.packages("magrittr")
```
e carregá-lo com a função `library()`

```{r}
library(magrittr)
```

Feito isso, vamos testar o operador calculando a raiz quadrada da soma de alguns números.

```{r}
x <- c(1, 2, 3, 4)
x %>% sum %>% sqrt
```

O caminho que o código acima seguiu foi enviar o objeto `x` como argumento da função `sum()` e, em seguida, enviar a saida da expressão `sum(x)` como argumento da função `sqrt()`. Observe que não é necessario colocar os parênteses após o nome das funções.

Se escrevermos esse cálculo na forma usual, temos o seguinte código:

```{r}
sqrt(sum(x))
```

A princípio, a utilização do `%>%` não parece trazer grandes vantagens, pois a expressão `sqrt(sum(x))` facilmente compreendida. No entanto, se tivermos um grande número de funções aninhadas uma dentro das outras, a utilização do `pipe` transforma um código confuso e difícil de ser lido em algo simples e intuitivo. Como exemplo, imagine que você precise escrever a receita de um bolo usando o R, e cada passo da receita é uma função:

```{r, eval=FALSE}
esfrie(asse(coloque(bata(acrescente(recipiente(rep("farinha", 2), "água", "fermento", "leite", "óleo"), "farinha", até = "macio"), duração = "3min"), lugar = "forma", tipo = "grande", untada = T), duração = "50min"), "geladeira", "20min")
```

Tente entender o que é preciso fazer... Não é muito fácil, né? E escrevendo usando o operador `%>%`?

```{r, eval=FALSE}
recipiente(rep("farinha", 2), "água", "fermento", "leite", "óleo") %>%
  acrescente("farinha", até = "macio") %>%
  bata(duração = "3min") %>%
  coloque(lugar = "forma", tipo = "grande", untada = T) %>%
  asse(duração = "50min") %>%
  esfrie("geladeira", "20min")
```

A compreensão é muito mais fácil. Agora o código realmente se parece com uma receita de bolo.

O operador `%>%` envia o valor à esquerda apenas para o primerio argumento da função à direita. Se você não quiser substituir o primeiro argumento, mas algum outro, utilize o ".":

```{r}
T %>% mean(c(NA, rnorm(100)), na.rm = .) # o ponto é substituido pelo lado esquerdo
F %>% mean(c(NA, rnorm(100)), na.rm = .)
```

Para mais informações sobre o `pipe` e exemplos da sua utilização, visite a página [Ceci n'est pas un pipe](http://cran.r-project.org/web/packages/magrittr/vignettes/magrittr.html).

# Gráficos com o pacote *graphics*

Dentre os pacotes base do R, o pacote `graphics` fornece algumas opções para a construção de gráficos simples, como gráficos de dispersão, histogras e boxplots.

Vamos começar com a construção de gráficos x-y: a função `plot`.

```{r}
x <- seq(1, 10, 0.1)
y <- exp(-x)

plot(x, y)
```

Observe que o gráfico gerado mapeia cada valor (x,y) como um ponto no plano cartesiano. Para mudar a forma de visualização, utilizamos o argumento `type=`. Aqui estão os principais tipos de visualização disponíveis:

- "p" para pontos (default)
- "l" para retas
- "b" para ambos (pontos e retas)
- "h" para retas verticais
- "s" para escadas
- "n" para não plotar

```{r}
plot(x, y, type = "l")
plot(x, y, type = "b")
plot(x, y, type = "h")
plot(x, y, type = "s")
plot(x, y, type = "n")
```

Para alterar a espessura das visualizações, utilizamos o argumento `lwd=`:

```{r}
plot(x, y, type = "p", lwd = 2)
plot(x, y, type = "h", lwd = 3)
```

Observe que esse argumento altera apenas a espessura da circunferência do ponto. Para alterar o tamanho do ponto, utilizamos o argumento `cex=`:

```{r}
plot(x, y, type = "p", lwd = 2, cex = 2)
```

Para alterar a cor do gráfico, utilizamos o argumento `col=`:

```{r}
plot(x, y, type = "h", lwd = 3, col = "red")
plot(x, y, type = "h", lwd = 3, col = "#9ff115")
```

Segue abaixo outras funções comumente utilizadas do pacote `graphics`:

- `boxplot()` - para boxplots
- `pie()` - para gráficos de pizza
- `hist()` - para histogramas

Seguem alguns exemplos:

```{r}
boxplot(rnorm(10000))

c("Corinthians", "Palmeiras", "Santos", "São Paulo") %>%
  sample(1000, replace=T, prob = c(0.4, 0.2, 0.1, 0.3)) %>%
  table %>%
  pie

rnorm(10000) %>%
  abs %>%
  log %>%
  hist
```
