---
title: "Aula 04 - Laboratório"
author: "Curso R"
date: 2016-01-22
output: html_document
tags: lab
layout: post
comments: true
category: lab
---

Os exercícios desse laboratório ajudarão o aluno a construir seus primeiros gráficos usando o `ggplot2`, começando de gráficos bem simples até gráficos um pouco mais complexos. Nestes exercícios você utilizará a base de dados `diamonds` , do pacote `ggplot2`.

```{r}
library(ggplot2)
library(dplyr)
library(tidyr)
library(lubridate)
```

Enfim, os dados:

```{r}
head(diamonds, 10)
```

Para ver uma descrição das variáveis deste banco de dados, utilize a função `help()`:

```{r}
help(diamonds)
```

### geom_point

**1.** Quais são os aspectos estéticos (*aesthetics*) exigidos (obrigatórios) da função `geom_point()`?

Dica: utilizar a função `help()`.

**2.** Faça um gráfico de dispersão do preço (*price*) pela variável quilates (*carat*). Utilize as funções `xlab()` e `ylab()` para trocar os *labels* dos eixos x e y, respectivamente.

**3.** Utilize a `facets` para fazer gráficos de dispersão do preço pela variável quilate (o mesmo gráfico do exercício 1) para cada nível da variável claridade (*clarity*).

### geom_histogram

**4.** Quais são os aspectos estéticos (*aesthetics*) exigidos (obrigatórios) da função `geom_histogram()`?

**5.** Faça um histograma da variável preço. 

**6.** Utilize a função `geom_density()` para **adicionar** ao gráfico anterior uma estimativa suavizada da densidade. 

### geom_boxplot

**7.** Quais são os aspectos estéticos (*aesthetics*) exigidos (obrigatórios) da função `geom_boxplot()`?

**8.** Faça boxplots da variável preço pela variável corte (*cut*).

### geom_bar

**9.** Quais são os aspectos estéticos (*aesthetics*) exigidos (obrigatórios) da função `geom_bar()`?

**10.** Faça um gráfico de barras do número de diamantes em cada categoria da variável cor (*color*).

## Outra base de dados

A partir de agora utilizaremos a base de dados `economics` para fazer os gráficos. Alguns exercícios exigirão manipulações na base de dados, que devem ser feitas usando `dplyr` e `tidyr`, antes da construção dos gráficos.

**11.** Faça um gráfico de dispersão do número de desempregados (eixo x) pelo tempo médio de desemprego (eixo y). Não se esqueça de alterar o `label` dos eixos.

**12.** Faça o mesmo gráfico do exercício anterior, no entanto, os pontos devem ter cores diferentes para cada ano, seguindo uma escala contínua.

Dica: utilize a função `year` do pacote `lubridate` para saber o ano de cada data.

**13.** Faça um gráfico de linha do número de desempregados (eixo y) e a data (eixo x).

**14.** Repita o gráfico anterior, no entanto desta vez a periodicidade deve ser anual e o valor apresentado no eixo y deve ser o número médio de desempregados.

Dica: Agregue a base usando o `dplyr` antes.

**15** Tente reproduzir o seguinte gráfico:

- a linha é a mediana de desempregados por ano
- o limite inferior da banda é o quantil de 1% do número de desempregados
- o limtie superior da banda é o quantil de 99% do número de desempregados

```{r, echo = F}
economics %>% 
  mutate(ano = year(date)) %>% 
  group_by(ano) %>% 
  summarise(
    mediana = median(unemploy), 
    q1 = quantile(unemploy,probs = 0.01), 
    q3 = quantile(unemploy, probs = 0.99)
    ) %>%
  ggplot(aes(ano, mediana)) + geom_line() + geom_ribbon(aes(ymin = q1, ymax = q3), color = "grey", alpha = 0.5) + labs(x = "Ano", y = "Número de Desempregados")
```

Dica: utilize a função `geom_ribbon` para fazer a banda envolta da linha.

**16.** Afim de comparar a evolução no tempo dos índices `pce`, `psaver` e taxa de desemprego (`unemploy`/`pop`), tente refazer o seguinte gráfico.

```{r, echo = F}
economics %>%
  mutate(txa_desemprego = unemploy/pop) %>%
  select(date, pce, psavert, txa_desemprego) %>%
  gather(indice, valor, -date) %>%
  ggplot(aes(date, valor)) + geom_line() + facet_grid(indice~., scales = "free_y")
```

Você precisará deixar os seus dados no formato long usando a função `gather` do `tidyr`.




