---
title: "Aula 06 - Dos alunos"
date: 2016-02-01
layout: post
comments: true
tags: aula
---

# Case: jurimetria

Nessa aula vamos trabalhar com um case comum em trabalhos que envolvem 
jurimetria. Nessa área, muitas vezes trabalhamos com ações judiciais, cujas
informações importantes podem constar em textos das sentenças, por exemplo.

Um problema da jurimetria é que são poucas as entidades que organizam dados de
ações judiciais de forma adequada para análise. Como consequência, muitas vezes
precisamos acessar as páginas web de tribunais para realizar a extração de
dados. Para isso, utilizamos técnicas de raspagem de dados, ou *web scraping*.
Vamos utilizar os pacotes `httr`, `xml2` e `rvest` para acessar e organizar
os dados.

Uma vez baixados, os dados precisam ser armazenados de forma adequada. No
nosso caso, vamos guardar os arquivos de texto numa base NoSQL, chamada 
MongoDB, utilizando o pacote `mongolite`. Vamos guardar os arquivos *raw* 
(legado) e semi-estruturados em coleções distintas. Vamos armazenar os textos
já num formato "limpo", a partir da utilização de técnicas de *text mining*.
Como são muitos textos, utilizaremos processamento paralelo para rodar os
algoritmos.

Depois precisamos analisar os textos. Para demonstrar uma aplicação com a 
análise de textos, faremos um exemplo com `topicmodels` usando MapReduce com 
a contagem de palavras em cada sentença.

## Web scraping

### Baixando arquivos não estruturados (crawling)

```{r echo = FALSE}
library(magrittr)
```

```{r}
dados_cjsg <- function(livre = '', ementa = '', relator = '', prolator = '',
                       classes = '', assuntos = '', comarcas = '', orgaos = '',
                       data_inicial = '', data_final = '', origem = '',
                       tipo = '') {
  l <- list('dados.buscaInteiroTeor' = livre,
            'dados.pesquisarComSinonimos' = 'S',
            'dados.pesquisarComSinonimos' = 'S',
            'dados.buscaEmenta' = ementa,
            'dados.nuProcOrigem' = '',
            'dados.nuRegistro' = '',
            'agenteSelectedEntitiesList' = '',
            'contadoragente' = '0',
            'contadorMaioragente' = '0',
            'codigoCr' = '',
            'codigoTr' = '',
            'nmAgente' = '',
            'juizProlatorSelectedEntitiesList' = '',
            'contadorjuizProlator' = '0',
            'contadorMaiorjuizProlator' = '0',
            'codigoJuizCr' = '',
            'codigoJuizTr' = '',
            'nmJuiz' = '',
            'classesTreeSelection.values' = paste(classes, collapse  =  ';'),
            'classesTreeSelection.text' = '',
            'assuntosTreeSelection.values' = paste(assuntos, collapse  =  ';'),
            'assuntosTreeSelection.text' = '',
            'comarcaSelectedEntitiesList' = '',
            'contadorcomarca' = '0',
            'contadorMaiorcomarca' = '0',
            'cdComarca' = '',
            'nmComarca' = '',
            'secoesTreeSelection.values' = '',
            'secoesTreeSelection.text' = '',
            'dados.dtJulgamentoInicio' = '',
            'dados.dtJulgamentoFim' = '',
            'dados.dtRegistroInicio' = data_inicial,
            'dados.dtRegistroFim' = data_final,
            'dados.origensSelecionadas' = 'T',
            'tipoDecisaoSelecionados' = 'A',
            'tipoDecisaoSelecionados' = 'H',
            'tipoDecisaoSelecionados' = 'D',
            'dados.ordenacao' = 'data')
  l
}
```

```{r}
cjsg <- function(livre = '',
                 ementa = '',
                 relator = '',
                 prolator = '',
                 classes = '',
                 assuntos = '',
                 comarcas = '',
                 orgaos = '',
                 data_inicial = '', data_final = '',
                 origem = c('2grau', 'colegio_recursal'),
                 tipo = c('acordao', 'acordo', 'monocratica'),
                 min_pag = 1,
                 max_pag = 10,
                 path = './') {
  dados <- dados_cjsg(livre, ementa, relator, 
                      prolator, classes, assuntos, comarcas, 
                      orgaos, data_inicial, data_final, origem, tipo)
  
  # baixa uma pagina
  cjsg_pag <- function(pag, r, path) {
    Sys.sleep(1)
    link <- 'https://esaj.tjsp.jus.br/cjsg/trocaDePagina.do?tipoDeDecisao=A&pagina=%d'
    url_pag <- sprintf(link, pag)
    arq <- sprintf('%s/%06d.html', path, pag)
    if (!file.exists(arq)) {
      r_pag <- httr::GET(url_pag, httr::config(ssl_verifypeer = FALSE),
                         httr::write_disk(arq))
      return(dplyr::data_frame(result = 'OK'))
    } else {
      return(dplyr::data_frame(result = 'arquivo existe'))
    }
  }
  
  # baixa primeira pagina
  r <- httr::POST('https://esaj.tjsp.jus.br/cjsg/resultadoCompleta.do',
                  body = dados,
                  httr::config(ssl_verifypeer = FALSE))
  if (is.infinite(max_pag)) {
    h <- xml2::read_html(httr::content(r, 'text'))
    num <- h %>% 
      rvest::html_node('#totalResultadoAba-A') %>% 
      rvest::html_attr('value') %>% 
      as.numeric()
    max_pag <- ceiling(num / 20)
    cat(sprintf('Paginas indo de %d a %d (total: %d)',
                min_pag, max_pag, max_pag - min_pag + 1), '\n')
  }
  
  d_erro <- dplyr::data_frame(result = 'erro')
  f <- dplyr::failwith(d_erro, cjsg_pag)
  d <- dplyr::data_frame(pag = min_pag:max_pag) %>% 
    dplyr::group_by(pag) %>% 
    dplyr::do(f(.$pag, r = r, path = path)) %>% 
    dplyr::ungroup()
  return(d)
}
```

```{r eval=FALSE}
library(magrittr)
cjsg(livre = '', 
     data_inicial = '01/01/2015',
     data_final = '31/12/2015',
     min_pag = 1, 
     max_pag = 50,
     path = 'data-raw/cjsg')
```

### Estruturando os arquivos (parsing)

```{r}
desacentuar <- function(x) {
  gsub("`|\\'", "", iconv(x, to = "ASCII//TRANSLIT"))
}

parse_node_meta_cjsg <- function(node) {
  val <- rvest::html_text(node) %>% 
    stringr::str_replace_all('[\n\r\t]','') %>% 
    stringr::str_split_fixed(':', 2) %>% 
    stringr::str_trim()
  d <- dplyr::data_frame(val[2])
  names(d) <- val[1]
  d
}
parse_node_cjsg <- function(node) {
  d <- node %>% 
    rvest::html_nodes('.ementaClass2') %>%
    lapply(parse_node_meta_cjsg) %>% 
    dplyr::bind_cols()
  a <- node %>% 
    rvest::html_node('a.esajLinkLogin') 
  d$n_processo <- a %>% 
    rvest::html_text() %>% 
    stringr::str_replace_all('[\n\r\t ]', '')
  d$cdacordao <- a %>% rvest::html_attr('cdacordao')
  d$cdforo <- a %>% rvest::html_attr('cdforo')
  d$classe_assunto <- node %>% 
    rvest::html_node('.ementaClass span.assuntoClasse') %>%
    rvest::html_text() %>% 
    stringr::str_replace_all('[\n\r\t]', '') %>% 
    stringr::str_trim()
  d$txt_format <- node %>% 
    rvest::html_node('textarea') %>% 
    rvest::html_text()
  d
}
parse_cjsg <- function(arqs) {
  parse_cjsg_pag <- function(arq) {
    h <- xml2::read_html(arq, encoding = 'UTF-8')
    tab <- rvest::html_nodes(h, 'tr.fundocinza1 table') %>% 
      lapply(parse_node_cjsg) %>% 
      dplyr::bind_rows() %>% 
      dplyr::mutate(arq = arq, result = 'OK')
    names(tab) <- names(tab) %>%
      desacentuar() %>% 
      tolower() %>% 
      stringr::str_replace_all(' +', '_') %>% 
      stringr::str_replace_all('\\(a\\)', '')
    return(tab)
  }
  f <- dplyr::failwith(dplyr::data_frame(result = 'erro'), parse_cjsg_pag)
  dplyr::data_frame(arq = arqs) %>% 
    dplyr::group_by(arq) %>% 
    dplyr::do(f(.$arq)) %>% 
    dplyr::ungroup()
}
```

```{r}
d_cjsg <- dir('../data-raw/cjsg', full.names = TRUE) %>% 
  parse_cjsg()
```


## Text mining

```{r}
pt_adverbios <-  c("acaso", "acinte", 
                   "adiante", "adrede",
                   "afinal", "afora", "agora",
                   "algures", "alem", "ali", 
                   "amanha", "antes", "aqui", "assim", "atras",
                   "bem", "breve",
                   "cedo", "certamente",
                   "debalde", "depois",
                   "efetivamente", "enfim",
                   "hoje",
                   "mal", "mais", "melhor", "menos", "muito",
                   "nao",
                   "ontem", 
                   "pior", "pouco",
                   "quanto", "quao", "quase",
                   "realmente",
                   "sera", "sim", 
                   "talvez", "tanto")
pt_conjuncoes <- c("e", "nem", "mas", "tambem", "como", "bem", "porem",
                   "todavia", "contudo", "entretanto", "entanto", "ou",
                   "ora", "quer", "ja", "logo", "portanto", "por", "assim",
                   "conseguinte", "que", "porque", "porquanto", "pois",
                   "sendo", "visto", "como", "tal", "tao", "tanto", 
                   "assim", "conforme", "segundo", "consoante", "mesmo",
                   "mais", "ainda", "se", "bem", "embora", "se", "caso",
                   "contanto", "salvo", "medida", "quanto", "fim",
                   "quando", "enquanto", "sempre", "depois")
pt_direito     <- c("acao", "acolhimento", "acordao",
                    "advocaticio", "advogado", 
                    "agravo", "alcada", "alegacao", 
                    "apelo", "apelacao", "apenso",
                    "aplicacao",
                    "artigo", "autos", "autor", "ato",
                    "causa", "camara", "civel", "civil", 
                    "codigo", "comarca", "comprovacao", "condenacao",
                    "dano", "data",
                    "decisao", "declaracao", "decorrente", 
                    "defesa", "dever", "desembargador", "devolucao",
                    "diante", "direito",
                    "embargo", "ementa", "estado", "exposto", 
                    "fato", "fundamento",
                    "honorarios", "inicial",
                    "improcedencia", "improcedente", "improvimento", 
                    "indevido",
                    "instancia", "instrumento",
                    "interposto",
                    "judiciario", 
                    "juiz", "julgamento", 
                    "juridico", "jurisprudencia", "juros", 
                    "justica",
                    "lei", "lide", 
                    "materia", "materialmente", "merito", 
                    "monocratico", "mora",
                    "nome",
                    "objeto",
                    "parcial", "parte", "passivo",
                    "pedido", "peticao",
                    "pleitear", "poder",
                    "prejuizo", "preposto", "presidente",
                    "pretensao", "previsto",
                    "procedencia", "procedente", 
                    "processo", "processual",
                    "provido", "provimento",
                    "razao",
                    "re", "recurso", 
                    "relator", "relatorio", 
                    "reu", "revisao",
                    "sentenca", "sucumbencia", 
                    "tribunal", "turma", 
                    "unanime", "valor", "vara", "vitima")
pt_direito_abr <- c("art", "cpc", "fls", "n", "tjsp")
pt_lucros      <- c("cessantes",
                    "ilicito",
                    "indenizacao",  "indenizatoria", 
                    "lucros", 
                    "reparar", "reparacao", 
                    "responsabilidade", "ressarcimento")
pt_lugares     <- c("carlos", "sao", "paulo")
pt_preposicoes <- c("a", "ante", "apos", "ate", "com", "contra", "de", "desde",
                    "para", "per", "perante", "por", "sem", "sob", "sobre", "tras")
pt_pronomes    <- c("algo", "alguem", "algum", "alguns",
                    "cada", "cujo", 
                    "muitos",
                    "nada", "nenhum", "nenhuns", "ninguem",
                    "outrem", "outros",
                    "poucos",
                    "quaisquer", "qualquer", "quantos", "quem",
                    "tantos", "todos", "tudo", 'que', 'nao', 'para',
                    "varios")
pt_meses       <- c("janeiro", "fevereiro", "abril", "maio", "junho", "julho",
                    "agosto", "setembro", "outubro", "novembro", "dezembro")
pt_numerais    <- c("primeira", "segunda", "terceira", "quarta", "quinta",
                    "sexta", "setima", "oitava", "nona", "decima")
pt_verbos      <- c("acordar", "afastar", "ajuizar", "alegar", 
                    "antecipar", "aplicar", "apresentar", "argumentar",
                    "caber", "caracterizar",
                    "comprovar", 
                    "condenar", "configurar", "conhecer", "considerar",
                    "dar", "demonstrar", "determinar", "discutir", "dizer",
                    "entender", "ficar", "fixar", 
                    "julgar", "juntar",
                    "indeferir", "integrar",
                    "manter", "negar", "observar",
                    "preparar", "pretender",
                    "realizar", "reconhecer", "recorrer", "reformar",
                    "registrar", "rejeitar", 
                    "relatar", "representar", "requerer", "revisar",
                    "sustentar", "tender", "tratar", "votar")
banned_words <- c(pt_adverbios,
                  pt_conjuncoes,
                  pt_direito,
                  pt_direito_abr,
                  pt_lucros,
                  pt_lugares,
                  pt_preposicoes,
                  pt_pronomes,
                  pt_meses,
                  pt_numerais,
                  pt_verbos,
                  tm::stopwords("portuguese"))
banned_words_stem <- tm::stemDocument(banned_words, language = "portuguese")

limpa_juridico <- function(text) {
  text %>% 
    stringr::str_replace_all("[\f,\n,\r]", " ") %>% 
    tolower() %>% 
    desacentuar() %>% 
    stringr::str_replace_all("[[:digit:][:punct:]]", " ") %>% 
    tm::stripWhitespace() %>% 
    stringr::str_split(' ') %>% 
    unlist() %>% 
    tm::stemDocument(language = 'pt') %>% 
    paste(collapse = ' ') %>% 
    tm::removeWords(banned_words_stem) %>% 
    tm::stripWhitespace() %>% 
    stringr::str_trim()
}
```

```{r}
ementas_corpus <- d_cjsg %>% 
  dplyr::filter(!is.na(ementa)) %>% 
  dplyr::mutate(ementa = sapply(ementa, limpa_juridico, USE.NAMES = FALSE)) %>% 
  dplyr::filter(ementa != '')
ementas_corpus_tm <- ementas_corpus %>% 
  with(ementa) %>% 
  tm::VectorSource() %>% 
  tm::VCorpus()

ementas_tm <- tm::DocumentTermMatrix(ementas_corpus_tm)
ementas_lda <- topicmodels::LDA(ementas_tm, 4)
```

## Salvando no mongodb

```{r, eval=FALSE}
library(mongolite)
m <- mongo(collection = "dadosCJSG")
m$insert(ementas_corpus)
# https://cran.r-project.org/web/packages/mongolite/vignettes/intro.html
out <- m$find('{"comarca" : "São Paulo"}')
```

```{r eval=FALSE}
cjsg(livre = '', 
     data_inicial = '01/01/2016',
     data_final = '31/12/2016',
     min_pag = 1, 
     max_pag = 1,
     path = 'data-raw/cjsg_novo')
```

```{r}

tm_novo <- dir('../data-raw/cjsg_novo', full.names = TRUE) %>% 
  parse_cjsg() %>% 
  dplyr::filter(!is.na(ementa)) %>% 
  dplyr::mutate(ementa = sapply(ementa, limpa_juridico, USE.NAMES = FALSE)) %>% 
  dplyr::filter(ementa != '') %>% 
  with(ementa) %>% 
  tm::VectorSource() %>% 
  tm::VCorpus() %>% 
  tm::DocumentTermMatrix()

  
topicmodels::posterior(ementas_lda, tm_novo)$topics %>% 
  as.data.frame() %>% 
  dplyr::add_rownames('processo') %>%
  tidyr::gather(key, value, -processo) %>% 
  dplyr::group_by(processo) %>% 
  dplyr::summarise(melhor = key[which.max(value)]) %>% 
  dplyr::mutate(processo = as.numeric(processo)) %>% 
  dplyr::arrange(processo)
```






