---
title: "Aula 02 - Exercícios"
date : 2016-01-20
layout: post
comments: true
tags: exercicio
category: exercicio
---

<script>
  var toggle = function(i) {
  var mydiv = document.getElementById('q' + i);
  if (mydiv.style.display === 'block' || mydiv.style.display === '')
    mydiv.style.display = 'none';
  else
    mydiv.style.display = 'block'
  }
</script>

## Aula 02

### Estruturas de dados

**1**. O senhor Adalberto é dono de uma loja e, utilizando o R, ele quer criar um cadastro de seus clientes. Para isso, ele está armazenando as informações em uma matriz da seguinte maneira:

```{r}
cadastro <- matrix(c(NA, NA, NA, NA), nrow = 100, ncol = 4, 
                   dimnames = list(NULL, c("Nome", "Idade", "Cidade", "Telefone")))

cadastro[1, ] <- c("Maria das Dores", 56, 3025-111, "São Paulo")
cadastro[2, ] <- c("José Aníbal", 40, 3333-012, "Santos")
cadastro[3, ] <- c("Pedro Silva", 23, 3091-777, "São Paulo")
# ...
```

a) O que faz o argumento `dimnames =`? O que significa o primeiro argumento da lista ser `NULL`?

<div id="q1a"  style="display:none;" class="answer_list">
Dimnames são os nomes de cada dimensão, na ordem "linhas", "colunas", ...
O primeiro parâmetro igual a `NULL` significa que a matriz não tem nomes das linhas.
</div>
<button type = "button" onclick="toggle('1a');" class = "btn btn-success">+</button>

b) O que vai acontecer se o senhor Adalberto tentar tirar a média da idade dos seus clientes fazendo `mean(cadastro[,2])`? Como ele poderia calcular essa média sem mudar a estrutura do objeto `cadastro`?

<div id="q1b"  style="display:none;" class="answer_list">
Vai dar erro pois a coluna é do tipo `character`. Seria possível resolver assim:
```{r}
mean(as.numeric(cadastro[, 2]), na.rm = TRUE)
```
O primeiro parâmetro igual a `NULL` significa que a matriz não tem nomes das linhas.
</div>
<button type = "button" onclick="toggle('1b');" class = "btn btn-success">+</button>

c) No lugar de `matrix`, qual seria a melhor estrutura para se utilizar neste caso? 

<div id="q1c"  style="display:none;" class="answer_list">
data frame!
</div>
<button type = "button" onclick="toggle('1c');" class = "btn btn-success">+</button>

**2**. Por que `0.1 == 0.3/3` retorna `FALSE`? 

<div id="q2"  style="display:none;" class="answer_list">
Por conta dos pontos flutuantes
```{r}
print(0.3/3, digits = 16)
```
</div>
<button type = "button" onclick="toggle('2');" class = "btn btn-success">+</button>

### Subsetting

**3**. Considere o `data.frame` *diamonds* do R:

a) Como você faria para permutar aleatoriamente as colunas?

<div id="q3a"  style="display:none;" class="answer_list">
```{r eval=FALSE}
data(diamonds, package = 'ggplot2')
diamonds[, sample(names(diamonds))]
```
</div>
<button type = "button" onclick="toggle('3a');" class = "btn btn-success">+</button>

b) É possível permutar linhas e colunas simultaneamente em um passo? 

<div id="q3b"  style="display:none;" class="answer_list">
Não, pois a ordem importa.
</div>
<button type = "button" onclick="toggle('3b');" class = "btn btn-success">+</button>

c) Como ordenar as colunas do banco de dados em ordem alfabética?

<div id="q3c"  style="display:none;" class="answer_list">
```{r eval=FALSE}
data(diamonds, package = 'ggplot2')
diamonds[, sort(names(diamonds))]
```
</div>
<button type = "button" onclick="toggle('3c');" class = "btn btn-success">+</button>

d) Crie uma nova variável no banco de dados que seja 1 se o preço (`price`) for menor 300 e 0 caso contrário.

<div id="q3d"  style="display:none;" class="answer_list">
```{r}
data(diamonds, package = 'ggplot2')
diamonds$price_cat <- ifelse(diamonds$price < 300, 1, 0)
```
</div>
<button type = "button" onclick="toggle('3d');" class = "btn btn-success">+</button>

**4**. Considere o vetor abaixo:

```{r}
x1 <- 1:8
```

a) Por que a expressão `x1 == c(2, 3)` não retorna TRUE nas posições de `x1` que são iguais a 2 ou 3? 
<div id="q4a"  style="display:none;" class="answer_list">
Pois conta da reciclagem. O valor `2` do vetor `x1` é comparado com o segundo elemento de `c(2, 3)`, que é `3`. Com o valor `3` ocorre o contrário.
</div>
<button type = "button" onclick="toggle('4a');" class = "btn btn-success">+</button>

b) O que faz o operador `%in%`?

<div id="q4b"  style="display:none;" class="answer_list">
retorna um vetor indicando os elementos do objeto da esquerda que estão contidos no conjunto formado pelos elementos do objeto da direita.
</div>
<button type = "button" onclick="toggle('4b');" class = "btn btn-success">+</button>


### Leitura de dados

**5**. Vamos supor que o seu diretório de trabalho seja `"~/Desktop/pasta1/pasta2"` e que dentro da *pasta2* você tenha uma *pasta3*. Sem mudar o diretório de trabalho, escreva um código, utilizando a função `read.table()`, para ler um arquivo que esteja

a) dentro da *pasta3*.

<div id="q5a"  style="display:none;" class="answer_list">
```{r eval=FALSE}
read.table("pasta3/arq.txt")
```
</div>
<button type = "button" onclick="toggle('5a');" class = "btn btn-success">+</button>


b) dentro da *pasta1*.

<div id="q5b"  style="display:none;" class="answer_list">
```{r eval=FALSE}
read.table("../arq.txt")
```
</div>
<button type = "button" onclick="toggle('5b');" class = "btn btn-success">+</button>

**6**. É possível ler um arquivo em que o separador de valores (`sep`) é igual ao separador de casas decimais (`dec`)?

<div id="q6"  style="display:none;" class="answer_list">
Sim, desde que o as células tenham um parâmetro `quote` diferente de `""`.
</div>
<button type = "button" onclick="toggle('6');" class = "btn btn-success">+</button>

**7**. Qual a diferença entre as funções `read.csv()` e `read.csv2()`?

<div id="q7"  style="display:none;" class="answer_list">
`read.csv()` é o padrão americano ("," como separador e "." como decimal) e 
`read.csv2()` é o padrão europeu/brasileiro (";" como separador e "," como decimal)
</div>
<button type = "button" onclick="toggle('7');" class = "btn btn-success">+</button>

### O operador *pipe*

**8**. Reescreva a expressão abaixo utilizando o operador `%>%`.

```{r}
x <- 0.1
library(ggplot2)
qplot(x = sample(sqrt((log(seq(1, 10, x)) + 2)), 40, replace = T))
```

<div id="q8"  style="display:none;" class="answer_list">
```{r eval=FALSE}
library(magrittr)
x %>% 
  seq(1, 10, .) %>% 
  log %>% 
  `+`(2) %>% 
  sqrt %>% 
  sample(40, replace = T) %>% 
  qplot()
```
</div>
<button type = "button" onclick="toggle('8');" class = "btn btn-success">+</button>


**9**. Para que servem os operadores:

a) `%<>%`?
b) `%T>%`?
c) `%$%`?

<div id="q9"  style="display:none;" class="answer_list">
Ver `?"%>%"`
</div>
<button type = "button" onclick="toggle('9');" class = "btn btn-success">+</button>

### Gráficos com o pacote *graphics*

**10**. Considere o gráfico abaixo:

```{r}
x <- seq(-3, 3, 0.01)
y <- 1/x
plot(x, y, type = "l")
```

a) Altere os limites do eixo x para que o gráfico seja visualizado apenas do -2 ao 2.

<div id="q10a"  style="display:none;" class="answer_list">
```{r eval=FALSE}
plot(x, y, type = "l", xlim = c(-2, 2), ylim = c(-2, 2))
```
</div>
<button type = "button" onclick="toggle('10a');" class = "btn btn-success">+</button>

b) Acrescente um título ao grafico.

<div id="q10b"  style="display:none;" class="answer_list">
```{r eval=FALSE}
plot(x, y, type = "l", xlim = c(-2, 2), ylim = c(-2, 2))
title('Meu titulo :D')
```
</div>
<button type = "button" onclick="toggle('10b');" class = "btn btn-success">+</button>

c) Acrescente uma reta vertical pontilhada no ponto x = 0.

<div id="q10c"  style="display:none;" class="answer_list">
```{r eval=FALSE}
plot(x, y, type = "l", xlim = c(-2, 2), ylim = c(-2, 2))
abline(v = 0, lty = 2)
```
</div>
<button type = "button" onclick="toggle('10c');" class = "btn btn-success">+</button>

d) Acrescente uma legenda ao gráfico no "terceiro quadrante".

<div id="q10d"  style="display:none;" class="answer_list">
```{r eval=FALSE}
plot(x, y, type = "l", xlim = c(-2, 2), ylim = c(-2, 2))
abline(v = 0, lty = 2)
legend(x = -2, y = -1, legend = 'legenda')
```
</div>
<button type = "button" onclick="toggle('10d');" class = "btn btn-success">+</button>

**11**. Como construir dois gráficos na mesma janela?

<div id="q11"  style="display:none;" class="answer_list">
```{r eval=FALSE}
par(mfrow = c(1, 2)) # ver ?par
```
</div>
<button type = "button" onclick="toggle('11');" class = "btn btn-success">+</button>
