---
title: "Aula 07 - Pacotes"
author: "Curso de R"
layout: post
tags: slides
category: slides
output: 
  ioslides_presentation:
    keep_md: false
    self_contained: true
---

## Criação de pacotes

Baseado no [livro do Hadley](http://r-pkgs.had.co.nz/).

## Vantagens

- Economia de tempo para tarefas futuras
- Forma de organização pré-estabelecida
- Contribuir e aproveitar contribuições da comunidade

## Filosofia

- Tudo que pode ser automatizado, deve ser automatizado
- Utilização do pacote devtools como base para criação de pacotes
- Um pacote não precisa estar no CRAN para ser útil
- Trabalhar menos com os detalhes (estrutura, etc.) e mais com funcionalidades (funções úteis, etc)
- Se for necessário trabalhar com coisas mais complexas, ler [Writing R extensions](https://cran.r-project.org/doc/manuals/R-exts.html#Creating-R-packages)

## Pré-requisitos

- Pacotes `devtools`, `roxygen2`, `testthat`, `knitr`
- **R** e **RStudio** atualizados (recomenda-se preview version do RStudio)

## Configurações recomendáveis

- Instalar versão dev do devtools

```{r, eval = F}
devtools::install_github('hadley/devtools')
```

- No Windows, instalar o Rtools
- No Mac, instalar o XCode
- No linux, instalar o pacote de desenvolvimento r-base-dev. No Ubuntu, basta digitar

```{r, eval = F}
sudo apt-get install r-base-dev
```

Verifique se está tudo certo digitando devtools::has_devel().

## Como criar um pacote?

Clicar em "Novo projeto" -> "R package" do RStudio

## Estrutura

Essa é a estrutura mínima para criar um pacote.

- Tudo dentro de uma pasta
- `DESCRIPTION`: Metadados do pacote.
- `NAMESPACE`: Trata das interações do seu pacote com outros pacotes.
- `R/`: Pasta onde fica os códigos em R
- `man/`: Pasta onde fica a documentação
- `xxx.Rproj`: Seu projeto (não é necessário).

## Arquivo `DESCRIPTION`

- Versões (>= 0.3), `devtools::numeric_version()`
- `Depends` (versões de R).
- `Authors@R`
- [Licensas](https://choosealicense.com/)
- Definir `Imports`, `Suggests`, e usar o `::.`
- `devtools::use_package('xxxxxx')`

## Código `R`

- Todo o código em R fica aqui
- Tudo é baseado em funções
- Crie objetos, principalmente funções, não use coisas como View()

## Código `R`

Organizando funções:

- dividir arquivos por temas,
- manter padrão de títulos e conteúdos

Não use `library()`, `require()` nem `source()`, `setwd()`, etc.
Ao invés disso, coloque dependências na documentação.

## Documentação dos objetos

Facilmente construído

- colocando headers nas funções do R e
- usando devtools::document()

Começar com #'

## Documentação dos objetos

**workflow**: Adicionar documentação em roxygen -> chamar devtools::document() -> visualizar documentação com ? -> Adicionar documentação em roxygen -> …

Tags com @tag (ex: @param).

Textos:

- Primeira sentença é o título
- Segundo parágrafo é uma descrição
- Os outos parágrafos vão para Details

## Vignettes

- Útil para dar uma explicação geral de um pacote
- Facilmente construído usando RMarkdown
- Geralmente usado para pacotes mais complexos

## Testes

Pacote `testthat`, do Hadley.

```{r, eval = F}
devtools::use_testthat()
```

Defina o que você quer testar (função e parâmetros), e o que você espera de resultado

**workflow**: mude códigos -> `devtools::test()` -> repita.

## `Namespace`

- Pode ser necessário se preocupar com isso se você quiser colocar seu pacote no CRAN.
- imports e exports.
- Search path, load e attach.
- requireNamespace() dá load e não attach.
- Geralmente também é criado usando devtools::document() e roxygen2.
- Use `@export` para fazer sua função ficar disponível para o usuário via ::
- Use Depends se você quiser dar attach de um pacote e usar suas funções (no DESCRIPTION).

## Dados externos
Quatro maneiras de incluir dados no pacote.
- Binários (.RData) na pasta data/. Utilizar devtools::use_data().
- Dados utilizados internamente pelas funções em R/sysdata.rda.
- Dados em texto (csv, excel, etc), na pasta inst/extdata.
- Dados que não são utilizados pelo pacote em data-raw. Utilizar `devtools::use_data_raw()`.

Documentar dados é semelhante a documentar funções, adicionando @format e @source.

Não é necessário usar @export.

## Dados externos

```{r, eval = F}
#' Prices of 50,000 round cut diamonds.
#'
#' A dataset containing the prices and other attributes of almost 54,000
#' diamonds.
#'
#' @format A data frame with 53940 rows and 10 variables:
#' \describe{
#'   \item{price}{price, in US dollars}
#'   \item{carat}{weight of the diamond, in carats}
#'   ...
#' }
#' @source \url{http://www.diamondse.info/}
"diamonds"
```

## Código compilado (C, C++, etc)

- Usar o pacote RCpp
- Programar em C e C++ foge do escopo do curso
- Usando o RStudio e abrindo um novo arquivo, é possível visualizar um template.
- Usar Ctrl+Shift+B ao invés de devtools::load_all()

