---
title: "Aula 02 - Laboratório"
author: "Curso R"
date: 2016-01-20
output: html_document
layout: post
comments: true
tags: lab
category: lab
---

# Parte 1: Leitura de dados

```{r, echo=FALSE}
library(pander)
panderOptions("table.style", "rmarkdown")
```

## Resumo sobre leitura de dados no R

```{r, echo=FALSE, results='asis'}
leitura_de_dados <- dplyr::data_frame(
  "Origem" = c("Arquivo (.txt, .csv, ...)" ,"Excel", 'base SQL'),
  "Pacotes e funções" = c("read.table(), read.csv(), ... ou pacote readr",
                          "openxlsx::read.xlsx() ou readxl::read_excel()",
                          "Pacotes dplyr, RMySQL, RSQLite, ...")) 

pander::pander(leitura_de_dados)
```

Geralmente, para ler um banco de dados no R usamos a função `read.table()`. A seguir estão os principais argumentos dessa função e sua descrição:

- `file =` é uma string contendo o caminho do arquivo quem contem os dados, por exemplo: *"C://users/daniel/Desktop/text.txt"*.

- `header =` recebe um valor lógico (`TRUE` ou `FALSE`) e indica para o programa se o seu arquivo inclui o nome das variáveis no topo.

- `sep =` é a *string* utilizada para separar o valor de cada coluna dentro do arquivo de entrada. Se o arquivo tiver extensão .csv, o argumento `sep=` assume "," ou ";". Outros separadores geralmente utilizados são os espaços (" "), o caractere "\|" e a tabulação "\t".

- `quote =` indica qual o caractere que identifica strings no seu arquivo. Na maioria  das vezes, não é necessário alterar, pois é padrão utilizar aspas '""'.

- `dec =` é uma string indicando qual o separador de casa decimais no seu arquivo. IMPORTANTE: quando o arquivo é lido, o R troca o separador de decimais para "." mesmo que você tenha indicado ",". A melhor maneira de verificar se o arquivo foi lido corretamente é fazer `str(dados)` e ver se as variáveis numéricas estão marcadas como numéricas. IMPORTANTE 2: o R não entende separadores de milhares. O ideal é substituí-los antes da importação.

- `stringsAsFactors =` recebe um valor lógico e indica ao R se as colunas com *strings* devem ser transformadas em fatores, que, como vimos anteriormente, não são muito fáceis de serem trabalhados. Se quiser que este comportamento seja desligado basta usar esse argumento como `FALSE`.

## Exemplos

Vamos ler o arquivo *arq.txt* que se encontra na pasta `_source/assets/dados/arq.txt` do repositório `verao2016`.

```{r eval=FALSE}
arq <- '_source/assets/dados/arq.txt'
dados <- read.table(file = arq)
```

```{r echo=FALSE, warning=TRUE}
arq <- 'assets/dados/arq.txt'
if (file.exists(arq)) {
  dados <- read.table(file = arq)
}
```

Observe que a função retornou um erro e não leu o arquivo. Isso aconteceu porque o arquivo *arq.txt* tem os seus valores separados por ";" e o *default* do argumento `sep =` é o espaço.

```{r}
dados <- read.table(file = arq, sep = ";") 
str(dados)
```

Dessa vez o arquivo foi lido e os dados foram salvos no objeto `dados`. No entanto, com o auxílio da função `str()` verificamos que as duas primeiras colunas, que deveriam ser numéricas, foram lidas como fatores. Isso aconteceu porque o separador de casa decimais no arquivo é a "," e, por *default* o R utiliza o ".". Dessa forma, ao encontrar uma vírgula entre os números, o R entende essa sequência de caracteres como uma *string*.

```{r}
dados <- read.table(file = arq, sep = ";", dec = ",") 
str(dados) 
```

Mesmo especificando o argumento `dec =` como ",", os dados não estão sendo lidos da maneira correta. Observe que o nome das colunas estão sendo lidos como se fossem um valor de cada variável. Para corrigir isso, devemos utilizar `header = T`.

```{r}
dados <- read.table(file = arq, sep = ";", dec = ",", header = T)
str(dados)
```

Agora os dados foram lidos corretamente. Se você não deseja que a variável *cor* seja um fator, utilize `stringsAsFactors = F`.

```{r}
dados <- read.table(file = arq, sep = ";", dec = ",", header = T, 
                    stringsAsFactors = F)
str(dados)
```

## Pacote readr

O pacote `readr` funciona de maneira similar às funções básicas do R de leitura
de dados, mas têm padrões contemporâneos e usualmente são mais rápidas. Rode
por exemplo

```{r eval=FALSE}
library(readr)
?read_table
```

para obter detalhes

## Pacotes openxlsx e readxl

Os pacotes `openxlsx` e `readxl` ajudam a ler dados de planilhas Excel. Temos
duas principais diferenças entre os pacotes:

- O pacote `openxlsx` além de possibilitar a leitura de dados com `read.xlsx`, também exporta para Excel com o comando `write.xlsx`.
- O pacote `readxl` é mais rápido na leitura com `read_excel` e aceita formatos de dados mais antigos (arquivos `.xls`)

## Arquivos binários

O R contém dois tipos de estruturas de dados binários, `.rds` e `.RData` (ou `.rda`).

- Com as funções `save()` e `load()` é possível salvar em formato `.RData`.
- Com as funções `saveRDS()` e `readRDS()` é possível salvar em formato `.rds`.

A grande diferença entre arquivos `.rda` e `.rds` é que no primeiro caso,
é possível salvar diversos objetos (por exemplo, várias bases de dados) em um
único arquivo, enquanto no segundo caso, só é possível salvar um objeto.

## Pacotes de leitura de dados em SQL

Existem diversos pacotes adequados para leitura de dados provenientes de bases de
dados em SQL. Um desses pacotes é o `dplyr`, que pode conectar com bases MySQL,
PostgreSQL, SQLite e MariaDB.

Exemplo com os dados Diamonds:

```{r eval=FALSE}
library(dplyr)
arq_diamonds <- '_source/assets/dados/diamonds.sqlite'

dados_sqlite <- src_sqlite(arq_diamonds) %>% 
  tbl("diamonds")

dados_sqlite
```

```{r echo=FALSE, warning=FALSE, message=FALSE}
library(dplyr)
library(RSQLite)
arq_diamonds <- 'assets/dados/diamonds.sqlite'
dados_sqlite <- src_sqlite(arq_diamonds) %>%
  tbl("diamonds")
dados_sqlite
```

## Extra: leitura de dados da web

### Arquivos XML ou HTML

Para leitura de dados em HTML, você pode 

1. Utilizar o pacote `httr` para acessar a página web e baixar o arquivo HTML
1. Utilizar o pacote `xml2` para estruturar o texto HTML em um formato de
fácil manuseio
1. Utilizar o pacote `rvest` para acessar partes do objeto retornado pelo `xml2`.

Estude a documentação desses pacotes para obter exemplos de utilização.

### Arquivos JSON

Para leitura de dados em JSON, você pode 

1. Utilizar o pacote `httr` para acessar a página web e baixar o arquivo HTML.
1. Utilizar o pacote `jsonlite` para estruturar o resultado em um `data.frame`.

Estude a documentação do pacote `jsonlite` para obter exemplos de utilização.

## Exercício

Leia de alguma forma adequada todos os arquivos dentro da pasta "dados"
obtida [neste link](https://www.dropbox.com/sh/c54yhhxuk82jdmp/AABZ9P4qS_UfqC14vxxTxRz7a?dl=0), guardando os dados em objetos com nomes `pnud_xxx`, 
sendo `xxx` o nome da extensão do arquivo. Para cada arquivo lido, rode
o `summary()` das **10 primeiras colunas** para verificar que os dados 
foram obtidos corretamente.

### Exercício extra

Leia também os dados da web nesses endereços (adicionamos somente as 1000 primeiras linhas):

- [pnud.html](https://www.dropbox.com/s/nsf3ewq9nji77cm/pnud.html?dl=1)
- [pnud.json](https://www.dropbox.com/s/whlav3pgvrp7gff/pnud.json?dl=1)

**Dica**: Para ler os arquivos, utilize `%>%` para simplificar o código e
utilize `rvest::html_table` para ler uma tabela em HTML.

# Parte 2: descritiva básica

Vamos utilizar a planilha [_siglas_](https://www.dropbox.com/s/47ue4367onjcryw/siglas.xlsx?dl=1), que contém a definição das variáveis e os dados do `pnud`, que contêm as informações demográficas e socioeconômicas por município brasileiro.

**OBS**: considere essa versão simplificada do `pnud`:

```{r eval=FALSE}
link_pnud <- 'https://www.dropbox.com/s/seqctcl46qeemgu/pnud_simplificado.rds?dl=1'
tmp <- tempfile()
download.file(link_pnud, tmp, quiet = TRUE)
pnud <- readRDS(tmp)
file.remove(tmp)
```

__Queremos que vocês descubram__:

- Quais são os seis municípios com os maiores IDH municipais em 2010.
- Qual é a unidade federativa com menor expectativa de vida média, ponderada pela população dos municípios em 2000.
- Quais são os municípios _outliers_ com relação ao índice de Gini em 1991 e em 2010 (**Dica**: utilize como critério para determinar outliers valores maiores que a média mais duas vezes o
desvio padrão). 

__Outras atividades__:

- Categorize a renda per capita e associe com a expectativa de vida.
- No nordeste o aumento de distribuição de renda foi maior do que no sudeste?
- Insira mais pelo menos 3 estudos que você ache interessante.

## Relatório

Como parte do exercício, o relatório deeverá ser entregue por meio de um repositório no [Github](https://github.com/), portanto:

* Crie uma conta no [Github](https://github.com/), se você ainda não possui.
* Crie um repositório com o nome `curso-r-2016`.
* Dentro desse repositório crie uma pasta com o nome lab2.

O arquivo deve estar dentro da pasta lab1 e se chamar `lab2.Rmd`.

